【裁判字號】    92,抗,289
【裁判日期】    921120
【裁判案由】    偽造文書
【裁判全文】
臺灣高等法院高雄分院刑事裁定                      九十二年度抗字第二八九號
    抗  告  人
    即自訴  人  丁○○
    被      告  乙○○
                丙○○
                甲○○
右抗告人因被告偽造文書案件，不服臺灣高雄地方法院九十二年度自字第三一二號中
華民國九十二年九月十九日第一審裁定，提起抗告，本院裁定如左：
    主  文
抗告駁回。
    理  由
一、自訴意旨略以：
  (一)自訴人即抗告人前於八十三年四月十九日，因贓物案件（抗告人係該案被告）於
    本院上訴審理（即八十三年度上易字第二０三號），被告乙○○係承辦股書記官
    ，明知呂天償突然轉變供詞改稱失竊之ＰＰ錶係直接向武祥公司負責人劉志爽所
    購得，已推翻當初呂天償、甲○○共同聲稱失竊之ＰＰ錶係向甲○○所購之情事
    ，前承審蔡法官後來通知被告乙○○傳喚證人劉志爽及抗告人與其妻於四月廿九
    日開庭，但被告乙○○為意圖使抗告人與其妻及辯護律師經傳不到，明知法官於
    四月十九日退庭時係諭知「改期候傳」，卻利用職務之便，插補法官當庭「諭本
    件改定四月廿九日九時三十分繼續審理，被告應自行到庭不另傳知」之假象，而
    僅依法傳知證人劉志爽到庭，故意未依法傳知抗告人及其妻及辯護律師到庭，而
    註載經傳未到之不實公文紀錄。嗣當蔡法官諭令傳喚抗告人於五月十七日繼續審
    理，被告乙○○又接連未依法傳喚抗告人及其妻及辯護律師到庭，仍再次註載自
    訴人及其妻經傳不到之審理紀錄（乙○○連續違法編造兩次審理經傳未到之紀錄
    ，經台灣高等法院高雄分院處分申誡一次）。
  (二)前開贓物案件承審蔡法官於八十三年六月二十一日傳喚證人吳朝民到庭，針對指
    述甲○○供稱呂天償失竊之ＰＰ錶係向甲○○所購得之對話錄音及譯文，當庭播
    放鑑定對質內容屬實無誤，當庭諭令傳喚甲○○於七月五日到庭對質及查證甲○○與抗告人之對話錄音及譯文的真偽。抗告人於七月五日與其妻及辯護律師準時
    報到候訊，原本九時二十分延至九時五十八分才開庭，被告丙○○係該案接審法
    官向抗告人說明「證人沒來，我改日再傳」，並當庭問辯護律師：「證人未到，
    是否再傳」，律師即答：「請再傳訊」，謝法官即諭知「候傳」，此時被告乙○○竟提一份空白筆錄紙給抗告人之妻簽名後，抗告人要求以筆錄簽名，張書記官
    才再蓋好「本件改期審理」等印記及簽記「受訊人」字樣在筆錄上，交出給抗告
    人簽名，此時抗告人已注意到筆錄前端，何以怎會記錄「證人甲○○遲到，年籍
    在卷」等字樣，心想可能證人事先向書記官告知，因此抗告人退庭後，仍在庭外
    守候至謝法官審理案件結束退庭，猶未見甲○○出現報到，抗告人才回家，此後
    抗告人於收到九月七日辯論傳票之期間，曾多次要求律師閱卷均被告以：「書記
    官告知無新卷可閱」，於辯論終結後才閱到卷，且嚇然發見何以會有七月五日「
    甲○○遲到應訊」之訊問筆錄在卷，足證所謂「證人遲到依法應訊」，純係私下
    集體串連所為之不實筆錄。因當日開庭審理時，甲○○明明未到庭，依法程序上
    及實務上，筆錄前端受訊人甲○○欄位，應蓋「未到」字樣，怎會記載「甲○○
    遲到，年籍在卷」，足認係被告乙○○違法預記「證人甲○○遲到，年籍在卷」
    及「證人遲到之刑事報到單」，並偽造「證人甲○○遲到應訊之筆錄」。
  (三)被告丙○○法官明知前審蔡法官所傳喚甲○○，係針對呂天償聲稱失竊ＰＰ錶係
    向甲○○所購得，保證書有押註買售日期在上之事查證，務必當庭播放對話錄音
    帶鑑定真偽，此係直接影響案情之認定，如證人甲○○未到應依法再傳到庭，何
    況被告丙○○亦當庭諭知「證人沒來，我改日再傳」，豈能以甲○○遲到應訊之
    理由，即未傳喚甲○○到庭對質，而被告丙○○明知該日因甲○○未到已退庭，
    之後應無再受理需當庭對質之證人遲到應訊之理由，何況當日抗告人於庭外守候
    至案件審理結束，仍未見甲○○出現到庭，何來甲○○遲到應訊可言，被告丙○○明知未有受理證人甲○○遲到應訊之事實，猶故意於不實之筆錄上簽名，屬共
    謀正犯。
  (四)被告甲○○於前開不實之「遲到應訊」筆錄中所問「你為何遲到」，甲○○答：
    「因為塞車」，然高雄市○○道路十多年來除非天災突變，否則根本無所謂「塞
    車」超過半小時之可能，又甲○○家住高雄市○○○路相距高等法院路程不遠（
    行駛應不超二十分鐘），依常情甲○○應有明知提早上路之須，七月五日當日天
    氣晴朗，該案本於九時二十分延至近十點才開庭，相距時間即多出一個小時，怎
    有塞車那麼久之理，何況當天抗告人於庭外守候至案件審理結束退庭，仍未見甲○○出現報到，何來塞車遲到應訊之情，足見甲○○所謂「因為塞車」遲到應訊
    之情，純屬串連偽造、變造不實筆錄，被告甲○○明知當時未予出庭應訊，而於
    該不實之審理筆錄簽名亦屬共謀。
  (五)因認被告乙○○、丙○○涉犯刑法第二百十一條、二百十三條及第二百十六條偽
    造文書罪嫌；被告甲○○涉犯刑法第二百十一條、二百十四條偽造文書等罪嫌。
二、按法院或受命法官於自訴案件第一次審判期日前訊問及調查結果，如認為案件有
    刑事訴訟法第二百五十二條至第二百五十四條之情形者，得以裁定駁回其自訴，
    同法第三百二十六條第三項定有明文。且衡諸此立法意旨，係為免濫用自訴程序
    ，是自訴案件若有前開法條駁回自訴之必要時，自不以經訊問被告或自訴人後始
    得為之；另自訴人所提證據如足獲心證時，亦屬已蒐集或調查證據而獲得之結果
    。又按檢察官就被告犯罪事實，應負舉證責任，並指出證明之方法（刑事訴訟法
    第一百六十一條第一項），此規定於自訴程序亦有適用，亦即自訴人就其所指之
    被告犯罪事實，應負舉證責任，並指出證明之方法。
三、經查：
  (一)抗告人認被告乙○○於前開八十三年四月十九日刑事報到單及訊問筆錄之製作，
    涉犯偽造文書罪嫌部分：
  １查本院八十三年上易字第二０三號之八十三年四月十九日刑事報到單所載，承審
    法官確於當日，在前開報到單上批示「改四月二十九日傳證人劉志爽：：：」等
    語，是自訴人認被告乙○○係擅自插補前開內容於筆錄上，自有未洽，核先敘明
    。又於八十三年四月二十九日及同年五月十七日之調查期日，自訴人因未接獲通
    知而確未到庭應訊等情，為自訴人所不否認，故被告乙○○於上開二份筆錄上記
    載自訴人未到等語，並非不實，是自訴人認被告乙○○有此偽造文書犯行，亦有
    誤認。
  ２被告乙○○雖未依承審法官批示之審理單，傳喚抗告人到庭應訊，然依據抗告人
    所提出之證據，無從認定係屬被告乙○○故意為之，雖被告乙○○曾因此案遭「
    申誡一次」處分，惟據卷附之被告乙○○該申誡案相關資料，被告乙○○係因：
    「承辦丁○○等贓物案件之紀錄工作，審理期間，漏未傳訊被告及誤蓋書記官職
    別戳章為法官，辦事疏忽」，此有台灣高等法院８４人《二》字第一四四六號令
    足佐（見原審卷第五二頁），則依上開人事獎懲令僅能證明被告乙○○係因行政
    疏失而漏傳抗告人到庭應訊，難以作為被告乙○○係故意未傳喚抗告人，並在前
    開筆錄上故意記載抗告人經傳未到之不實內容，自難僅以自訴人片面推測之指訴
    ，遽認被告乙○○有何被訴偽造文書犯行。
  (二)抗告人認八十三年七月五日，被告甲○○確實未到庭應訊，被告乙○○、丙○○
    及甲○○竟共同偽造不實之訊問筆錄部分：
  １按審判期日之訴訟程序，專以審判筆錄為證，刑事訴訟法第四十七條定有明文。
    又案件於本院確定者，承辦書記官應於確定三十日後始得除去其錄音，並通知地
    方法院（台灣高等法院使用錄音輔助民、刑事紀錄注意事項第十一條第一項規定
    參照）。本件卷附之本院八十三年度上易字第二０三號之八十三年七月五日訊問
    筆錄影本（見原審卷第二四至二六頁），其上確有記載甲○○遲到應訊之筆錄內
    容，又經原審向本院該案承辦股（整股）書記官查詢該日庭訊錄音帶是否留存一
    事，據該股書記官答覆稱：「該案已於八十三年十月十一日確定送執行，錄音帶
    亦依規定銷毀」等語，此有原審九十二年九月三日辦理刑案電話查詢登記表及台
    灣高等法院使用錄音輔助民、刑事紀錄注意事項第十一條規定影本在卷（見原審
    卷第四二至四四頁），經核與前開使用錄音輔助民、刑事紀錄注意事項規定相符
    ，則揆諸前開規定，該日訴訟程序自應以筆錄所載「確有甲○○遲到應訊」之事
    實為可信。
  ２八十三年七月五日訊問筆錄上被告甲○○之簽名，與其於八十三年三月二十三日
    到庭作證時，在證人結文及筆錄上簽名之勾勒方式均相同，足認八十三年七月五
    日訊問筆錄上被告甲○○之簽名應係被告甲○○本人親自為之，此情業據原審調
    卷查明（見原審卷第三五頁）。雖抗告人堅稱「當日甲○○確未到庭」云云，然
    此部分除抗告人片面陳述外，並無提出其他足資調查佐認之事證，復參以承審法
    官即被告丙○○與自訴人或被告甲○○並無任何利害關係，實無必要在甲○○確
    未到庭應訊情況下，故意與被告乙○○、甲○○共謀，而為甲○○到庭應訊之不
    實內容筆錄，此部份自訴意旨亦乏積極證據以實其說。
  (三)綜上所述，自訴人所指被告三人共犯前開偽造文書等罪嫌，均屬不能證明，此外
    復查無其他積極事證，可資認定被告三人確有自訴人所指前開犯行，被告三人被
    訴犯罪嫌疑顯有不足。
四、原審因而依刑事訴訟法第三百二十六條第三項、第二百五十二條第十款之規定，
    於第一次審判期日前，訊問及調查證據，認本件自訴案件並無積極證據足資證明
    被告三人有何被訴前開偽造文書等犯行，被告三人犯罪嫌疑即有不足，予以裁定
    駁回本件自訴，經核並無不合。
五、自訴人抗告意旨略以：「刑事報到單僅有受傳喚人【到】或【未到】之記載，絕
    無記載【遲到】之理，顯然係被告乙○○偽造之證據，該日又由被告乙○○預載
    【甲○○遲到，年籍在卷】之不實筆錄，而被告丙○○、甲○○復均簽名於上，
    顯述共謀偽造公文書」，並執前詞指摘原裁定不當云云，然查刑事報到單上所載
    受傳喚人究竟係【到】、【未到】、【遲到】，均屬當時開庭報到時之具體狀況
    ，實難僅以該日之刑事報到單記載【甲○○遲到】，遽認被告乙○○即有偽造犯
    行，又抗告人指陳【甲○○遲到，年籍在卷】之筆錄記載係被告乙○○「預載」
    ，然抗告人當時為何未予異議，卻仍簽名於筆錄末，抗告人此部份陳述，亦非可
    採。是本件抗告並無理由，應予駁回。
據上論斷，依刑事訴訟法第四百十二條，裁定如主文。
中    華    民    國      九十二      年      十一      月     二十     日
                              臺灣高等法院高雄分院刑事第六庭
                                  審判長法官  王憲義
                                        法官  謝靜雯
                                        法官  張意聰
右正本證明與原本無異。
不得再抗告。
                                  法院書記官  王婉蓉
中    華    民    國      九十二      年      十一      月     二十     日


司法院資訊處製作；財團法人民間司法改革基金會備份。
